【裁判字號】    98,交聲,1608
【裁判日期】    981215
【裁判案由】    聲明異議
【裁判全文】
臺灣臺中地方法院交通事件裁定        98年度交聲字第1608號
原處分機關  交通部公路總局臺中區監理所
異  議  人
即受處分人  甲○○
上列受處分人因違反道路交通管理處罰條例案件，對於交通部公
路總局臺中區監理所於民國九十八年四月九日所為之處分（中監
違字第裁六０—ＣＶ0000000號裁決書），聲明異議，本
院裁定如下：
    主  文
原處分撤銷。
甲○○不罰。
    理  由
一、原處分意旨略以：異議人即受處分人（下稱受處分人）甲○
    ○於民國九十七年五月八日八時二十三分許，駕駛車牌號碼
    ＡＢ—六三五０自用小客車，在新莊市○○路與瓊林南路口
    （下稱系爭路口），因「駕車行經有燈光號誌管制之交叉路
    口闖紅燈」之違規，為臺北市警察局新莊分局依違反道路交
    通管理處罰條例第五十三條第一項舉發；受處分人於期限到
    案，經舉發單位查復，仍有不服，本所遂於九十八年四月九
    日以中監違字第裁六０—ＣＶ0000000裁決書裁處受
    處分人罰鍰新臺幣（下同）二千七百元整，並記違規點數三
    點，逾期則依裁決書處罰主文規定裁處等語。
二、聲明異議意旨略以：(一)受處分人因每日上班皆經系爭路口，
    地上的左轉箭頭明顯引導汽車進入左轉待轉位置，因信賴此
    標誌，停於待轉區，等待左轉。(二)綠燈燈號是直行箭頭綠燈
    ，對面車輛亦可直行，此時左轉不僅冒著與地下道即使而來
    的車輛、機車對撞的危險，依據道路交通標誌標線號誌設置
    規則之規定，亦屬違規之行為。(三)等到對向車道停止時，準
    備左轉，卻沒有出現左轉箭頭的燈號，出現紅燈，左轉車輛
    只好此時快速通過，險象環生，交通號誌指示明顯有安全之
    虞。(四)交通號誌設置原意是為維護交通秩序，確保交通安全
    ，但系爭路口，標誌號誌紊亂，標示不清，嚴重影響駕駛者
    的安全；更以此做為裁罰標準，雖依法行政，但有違公平性
    與正當性。為此聲明異議等語。
三、按「人民違反法律上之義務而應受行政罰之行為，法律無特
    別規定時，雖不以出於故意為必要，仍須以過失為其責任條
    件。」此觀司法院釋字第二七五號解釋前段意旨甚明，雖其
    中段復謂：「但應受行政罰之行為，僅須違反禁止規定或作
    為義務，而不以發生損害或危險為其要件者，推定為有過失
    ，於行為人不能舉證證明自己無過失時，即應受處罰。」自
    其反面言，倘行為人能證明其自己無過失時，仍不受行政處
    罰。是行政罰法第七條第一項規定：「違反行政法上義務之
    行為非出於故意或過失者，不予處罰。」揆其立法意旨略謂
    ：現代國家基於有責任始有處罰之原則，對於違反行政法上
    義務之處罰，應以行為人主觀上有可非難性及可歸責性為前
    提，如行為人主觀上並非出於故意或過失情形，應無可非難
    性及可歸責性等語，即本斯旨。又所謂過失，乃指應注意，
    並能注意，而疏未注意之情形，若於客觀上，委實不能注意
    ，即難以歸咎，自無過失可言。就設置具體之交通標（號）
    誌言，固具有一定之行政目的，然如依專業知識經驗及一般
    社會通念，咸認為標誌不明，或其適當與否，猶有可議者，
    則人民於不明就理之情況下，自難以期待能夠遵守該項規定
    ，是於違反其標（號）誌者，客觀上是否符合應注意，並能
    注意之要件，而具有疏未注意之過失？當應慎酌。倘於無過
    失情況下，仍予歸咎裁罰，是否符合公平正義之理念與國民
    對於法律之感情，即有商榷之餘地。
四、經查：
  (一)按汽車駕駛人，行經有燈光號誌管制之交岔路口闖紅燈者，
    處一千八百元以上五千四百元以下罰鍰，道路交通管理處罰
    條例第五十三條第一項定有明文。本件受處分人駕駛車牌號
    碼ＡＢ—六三五０自用小客車，於前揭時間、地點，因「駕
    車行經有燈光號誌管制之交叉路口闖紅燈」之違規，為臺北
    市警察局新莊分局依違反道路交通管理處罰條例第五十三條
    第一項逕行舉發，有北縣警交字第ＣＶ0000000號舉
    發違反道路交通管理事件通知單一紙、採證照片四幀在卷可
    參，首堪認定。
  (二)經本院職權勘驗受處分人所提供系爭路口號誌之錄影光碟（
    拍攝日期為九十八年三月二日），並未顯示有圓形紅燈搭配
    箭頭綠燈指示用路人左轉情形，亦未使用綠燈早開或遲閉方
    式指示用路人於該路口之適當時間左轉彎，所有汽機車僅得
    於號誌為紅燈之情形下左轉瓊林南路口，有本院勘驗筆錄一
    紙在卷可考。再者，系爭路口並未設有「禁止左轉」或「新
    樹路左轉瓊林南路之車輛，請直行經迴轉道再行右轉」之標
    示牌乙節，亦有本院公務電話紀錄各一紙附卷可參。復就上
    開異議內容及所述二時相號誌變換情形觀之，本件受處分人
    於號誌為直行綠燈時，係停留路口中間等待左轉，並未直接
    違規左轉，依一般社會通念之之判斷，咸應產生號誌待稍後
    即將轉換為左轉燈號之合理期待，蓋因苟非如此，則因紅燈
    停留於該處待轉之車輛恐將阻塞於路口而有危害交通之虞，
    惟上開號誌嗣後並非轉為左轉燈而係轉為紅燈，又斯時瓊林
    南路的車輛亦可開始分頭左右轉出，業據上開函覆可悉，則
    此時在路口待轉之受處分人因阻擋於路口中間，依當時情形
    ，若受處分人繼續停留該處，顯有妨礙交通安全之虞，雖依
    受處分人行向當時號誌為紅燈係禁止左轉，然上開號誌之設
    置次序適當與否已有上述可議之處，是自難期待受處分人當
    時能夠注意並遵守號誌之規定。
  (三)況經本院去函臺北縣政府交通局交通管制工程科，就系爭路
    口交通號誌設置情形為查詢，臺北縣政府交通局以九十八年
    七月十六日北交工字第０九八０五七九三八一號函覆以：「
    …經查旨揭路口新樹路往樹林方向燈號依序為圓形燈號、圓
    形黃燈、左轉箭頭綠燈及直行箭頭綠燈，次查號誌原設定運
    作為第一時相新樹路往樹林方向早開綠燈（往樹林方向亮直
    行與左轉箭頭綠燈、往新莊方向亮圓形紅燈），第二時相為
    新樹路雙向對開綠燈（往樹林方向亮直行箭頭綠燈、往新莊
    方向亮圓形綠燈），第三時相為瓊林南路綠燈（瓊林南路亮
    圓形綠燈）；惟因該路口號誌控制器故障，致使左轉箭頭綠
    燈未亮且僅有直行箭頭綠燈正常，並轉變成二時相運作，並
    以此方式運作多時，本局接獲故障通報後現已將故障修復，
    現運作方式與原設定相同。」等語。然就上開函文無法獲悉
    系爭路口之號誌燈於九十七年五月八日之運作情形，究係故
    障、已修復或有他情，故本院再次去函查詢，該局再以九十
    八年九月十一日北交工字第０九八０六一五四０七號函覆以
    ：「經本局再次詳查旨揭路口相關文件及維修記錄後，該路
    口號誌九十七年五月八日仍採二時相運作，非屬故障，有本
    局九十七年七月十四日召開會勘記錄可稽（九十七年九月一
    日北交工自第０九七０六五二七九二號函），當時會勘決議
    於該路口增設左轉專用時相，並於九十七年九月二十五日更
    改為三時相，故九十七年五月八日該路口號誌為兩時相運作
    ：第一時相為新樹路雙向對開綠燈（往樹林方向亮直行箭頭
    綠燈、往新莊方向亮圓形綠燈），第二時相為瓊林南路綠燈
    ；該設定已行之多年，本局現無相關記錄記載其用意為何。
    另查本局前次答覆（九十八年六月十二日北交工字第０九八
    ０五七九三八一號函）故障修復一節，係以貴法院函詢（九
    十八年六月十二日中院彥刑宙九八交聲一六０八字第六０二
    ０九號）本局收文日（九十八年六月十六日）為故障通報，
    經派員前往勘查，該路口號誌確有故障並予以修復，因未詳
    查會勘記錄，致有此誤，現況運作仍依本局九十七年七月十
    四日召開會議記錄與會共識辦理。」等語。依上開函覆說明
    可知九十七年五月八日時，系爭路口交通號誌係採二時相運
    作，未有圓形紅燈搭配箭頭綠燈指示用路人左轉，至九十七
    年九月二十五日始增設左轉專用時相，更改為三時相運作。
    由此等客觀情事之變遷觀之，堪認系爭路口交通號誌於九十
    七年九月二十五日前以二時相運作，該等設置妥當性亦確有
    違背人民對於交通號誌運作之期待以及造成道路交通安全堪
    虞之處。
  (四)綜上所述，本件受處分人既係於綠燈時等待左轉，待紅燈後
    未見左轉綠燈而為免造成交通安全事故而在當下逕行左轉，
    其主觀尚尚欠缺能注意之情事，受處分人既未疏於注意，堪
    認並無故意、過失可言；參酌上述主、客觀環境上之因素與
    分析，堪認受處分人上開所辯未悖乎事理，堪值採信。是受
    處分人雖於紅燈左轉，然僅堪認係其主觀上係為避免妨礙交
    通安全之必要手段，顯難予以歸責，原處分機關對之以違反
    交通安全規則而裁決處以罰鍰，即有未洽。
五、綜上所述，受處分人雖有於前揭時、地，駕駛車號ＡＢ—六
    三五０自用小客車闖紅燈之交通違規行為，惟受處分人欠缺
    主觀可歸責條件，原處分機關未予詳查，遽依道路交通管理
    處罰條例第五十三條第一項予以裁罰，顯有不當之處，從而
    ，本件聲明異議為有理由，爰將原處分撤銷，另為受處分人
    不罰之諭知。
據上論斷，應依道路交通管理處罰條例第八十七條第二項、道路
交通案件處理辦法第二十條之規定，裁定如主文。
中    華    民    國    98    年    12    月    15    日
                    交通法庭    法  官   林學晴
上正本證明與原本無異。
如不服本裁定應於送達後五日內向本院提出抗告狀。
                                書記官   簡雅文
中    華    民    國    98    年    12    月    15    日


司法院資訊處製作；財團法人民間司法改革基金會備份。
